臺灣臺中地方法院民事判決　90年度重訴字第908號
原　　　告　大中鋼鐵股份有限公司
法定代理人　甲○○
訴訟代理人　李富湧律師
被　　　告　乙○○
上列當事人間請求損害賠償事件，由本院本院刑事庭移送前來（
89年度附民字第279號），經於中華民國94年12月15日言詞辯論
終結，判決如下：
    主      文
原告之訴及假執行之聲請均駁回。
訴訟費用由原告負擔。
    事實及理由
甲、程序方面：
一、原告起訴時之法定代理人原為余立雄，訴訟繫屬中原告法定
    代理人已變更為甲○○，有經濟部函、股份有限公司變更登
    記表各1件（均影本）可稽，原告法定代理人甲○○聲明承
    受訴訟，於法並無不合。
二、被告乙○○受合法通知，無正當理由，未於言詞辯論期日到
    場，核無民事訴訟法第386條各款所列情形，爰依原告之聲
    請，由其一造辯論而為判決。
乙、實體方面：
壹、原告起訴主張：共同被告庚○○（該部分訴訟業經達成訴訟
    上和解）係原告公司及友力工業股份有限公司（下稱友力公
    司）暨子公司元大中實業股份有限公司、榮周投資股份有限
    公司之負責人，亦為子公司華嘉、華昇、華昱、華達、超富
    、華遠、華陽、華城等8家投資股份有限公司之實際負責人
    ；共同被告辛○○係華陽投資股份有限公司負責人，並為榮
    周集團總管理處副總經理，負責綜合管理審核財務部門，輔
    導關係企業上櫃、上市；共同被告癸○○係華遠投資股份有
    限公司負責人，並為榮周集團總管理處總經理室副理，負責
    原告公司制度之推行及規劃，另直接辦理原告公司高階主管
    交辦事項；共同被告壬○○係華城投資股份有限公司負責人
    ，並為原告公司業務副總經理，負責工廠生產及業務銷售；
    共同被告丙○○係榮周集團總管理處財管組高級專員，負責
    集團總管理處有關費用支出之登帳、統計及彙總；共同被告
    戊○○係原告公司財務部副理，負責公司正常營運資金調度
    ；共同被告丁○○係原告公司總管理處財務管理組課長，負
    責輔導關係企業上櫃、上市，子公司帳目處理，其他主管交
    辦事項；共同被告己○○係原告公司財務部財務課副課長（
    以上7名共同被告之訴訟，業經撤回起訴）。自86年起，國
    內股市受經濟不景氣之影響，股價一路下滑，共同被告庚○○為維持原告公司、友力公司之股價及掌控公司經營權，惟
    因自有資金不足，乃自86年底起，夥同共同被告丙○○、戊○○、丁○○、己○○、辛○○、癸○○、壬○○、訴外人
    駱怡筠、周梨琴等人共同意圖為自己或第三人不法之所有，
    而基於概括犯意，共同被告庚○○未經公司股東會及董事會
    之同意，直接告知或由共同被告丙○○轉達共同被告戊○○
    、己○○及丁○○等人，連續多次擅自以書寫「連絡單」之
    方式挪用上述原告公司等11家公司資金，委由豐順證券投顧
    股份有限公司總經理即被告乙○○負責操盤購買原告、友力
    等兩家公司股票，被告乙○○購買後通知共同被告丙○○購
    買之帳戶，由共同被告丙○○負責調度資金後通知共同被告
    戊○○、丁○○，再由共同被告戊○○、丁○○將錢匯入該
    帳戶，為了避免會計師查帳時發覺，或為其他董監事查知，
    由共同被告戊○○、己○○及丁○○以「同業往來」、「預
    付款」等虛偽不實之會計科目名義，編製支出傳票憑證及財
    務報表，且由共同被告庚○○簽發本人之同額本票交予共同
    被告戊○○等人收執，作為公司債權憑證以取信於人，共計
    挪用原告公司資金新台幣（下同）18億3130萬元。共同被告
    庚○○等人，為了籌措炒作股票資金，復共同意圖為自己或
    第三人不法之所有，基於同上概括之犯意，未經原告公司股
    東會及董事會同意，以人頭戶為債務人向銀行或租賃公司貸
    款，以原告公司為連帶保證人，並簽發原告公司本票、支票
    為擔保；或由原告公司在他人簽發之支票背書，以為擔保；
    或由原告公司直接簽發支票，向他人借貸款項等方式取得資
    金，但未直接匯、撥入原告公司帳戶，反係依被告等人之指
    示匯、撥入指定之帳戶，供私人支用，造成原告公司受有23
    億2276萬1519元損害。原告總計所受之41億5406萬15 19 元
    損害，皆係遭被告乙○○及其餘共同被告共同侵權行為所致
    ，其等依民法第185條規定，應負連帶賠償之責，為此爰爰
    依侵權行為之法則，提起本訴等語。並聲明：(1)被告乙○○
    應與其餘共同被告連帶給付原告41億5406萬1519元，及自起
    訴狀繕本送達翌日即93年7月30日起至清償日止，按年息5%
    計算之利息；(2)願供擔保請准宣告假執行。
貳、被告乙○○未於言詞辯論期日到場，亦未提出書狀作何聲明
    或陳述。
參、得心證之理由：
一、按刑事庭得依刑事訴訟法第504條第1項規定，將附帶民事訴
    訟以裁定移送於該法院民事庭者，以刑事部分宣告被告有罪
    之判決者為限（最高法院66年台上字第1094號民事判例參照
    ）。次按因犯罪而受損害之人，以對於刑事被告及依民法負
    賠償責任之人請求回復其損害者為限，始得於刑事訴訟程序
    附帶提起民事訴訟，此為刑事訴訟法第487條第1項所明定，
    是以附帶民事訴訟既係因犯罪而受損害之人請求回復其損害
    之程序，其請求之範圍，應依民法之規定，故附帶民事訴訟
    必限於被訴之犯罪事實侵害個人私權，致生損害者，始得提
    起（最高法院23附字第248號、26年鄂附字第22號刑事判例
    ）。復按刑事庭移送民事庭之附帶民事訴訟，僅移送後之訴
    訟程序應適用民事訴訟法，至移送前之訴訟行為是否合法，
    仍應依刑事訴訟法決定之（最高法院41年台上字第50號、52
    年台上字3055號、66年台上字第1094號民事判例意旨參照）
    ；又刑事庭以裁定移送於民事庭之附帶民事訴訟，其訴是否
    合法，應以裁定移送時之狀態為準，不因嗣後情事變更而受
    影響（最高法院87年度台上字第1415號民事判決參照）。
二、原告提起本訴，係以被告乙○○及共同被告庚○○等人涉嫌
    違反證券交易法案件，經檢察官提起公訴，由本院刑事庭以
    88年度重訴字第2451號案件審理中，其等有背信、侵占等共
    同侵權行為，提起附帶民事訴訟，此有附帶民事訴起訴狀附
    卷可參。惟經本院刑事庭上開案件審理後，認為被告乙○○
    僅與共同被告庚○○、丙○○、戊○○、丁○○、己○○、
    辛○○、癸○○、壬○○等人，共同有操縱原告公司股票價
    格之行為，共犯修正前證券交易法第171條之罪（違反同法
    第155條第1項第6款之規定）。至於其餘共同被告，為維護
    原告公司股價而共同挪用原告公司資金，在商業記帳憑證上
    為虛偽記載，於債務報表中未揭露挪用資金之重大事實等行
    為；以及共同被告庚○○以原告公司擔保其向銀行之個人借
    款，違約交割股票等行為，另犯之刑法第342條第1項、商業
    會計法第71條第1款、修正前證券交易法第171條、第20條第
    1 項、第155條第1項第1款，修正前證券交易法第179條、第
    174條第5款、公司法第15條第3項、第16條第2項等罪，均與
    被告乙○○無關，亦即未宣告被告乙○○有上開罪行，此有
    本院調取之上開案件刑事判決可稽（依本院調取之台灣高等
    法院台中分院93年度金上重更2字第56號確定判決所示，被
    告乙○○嗣後經判決確定之罪行雖略有不同，但判斷原告對
    被告乙○○之訴是否合法，應以本院刑事庭上開判決作成裁
    定移送時之狀態為準，不因嗣後確定判決之結果有所變更而
    受影響）。是以原告就被告乙○○未經宣告有罪之犯罪事實
    ，認其亦應與其餘共同被告負共侵權行為之責，提起之附帶
    民事訴訟，自非合法，本院刑事庭就前開部分之附帶民事訴
    訟，本應以判決駁回該部分之訴，本院刑事庭雖誤以裁定移
    送至民事庭，然揆諸前揭說明，該部分訴訟仍非合法。
三、被告乙○○雖經本院刑事庭前開判決認定有共同操縱原告公
    司股票價格之行為，涉犯修正前證券交易法第171條之罪（
    違反同法第155條第1項第6款之規定）（判斷原告對被告乙○○之訴是否合法，應以本院刑事庭上開判決作成裁定移送
    時之狀態為準，有如前述），惟證券交易法第155 條第1項
    第6款之規定，旨在防止證券價格受操縱，其中對於在證券
    交易所上市之有價證券，不得有直接或間接從事其他影響集
    中交易市場某種有價證券交易價格之操縱行為，該款所禁止
    對某種有價證券交易價格之操縱行為，乃指：意圖以人為方
    式影響證券市場價格，誘使或誤導他人為交易，使某種證券
    之市場價格以異於正常供需方式而變動者而言；其目的在維
    持證券價格之自由化，使交易市場在公平、公開的情況下充
    分發揮供需的價格機能，避免因人為操縱的投機行為影響市
    場價格而誤導投資人，致影響市場交易秩序，亦即為使有價
    證券之價格，能在自由市場正常供需競價下產生，避免由自
    由供需關係決定價格演變為有計畫的人為價格，以保護一般
    投資大眾，所作對特定人經濟權之限制（最高法院93 年台
    上第5152號刑事判決參照）。是以被告乙○○所犯之上開罪
    行所侵害者，並非原告公司個人法益，原告顯非因被告乙○○犯證券交易法而受損害之人（參照最高法院80年度台抗字
    第240號、253號、80年度台上字第1479號、84年度台抗字第
    455號、85年度台抗字第212號民事裁定或判決之類似見解）
    ，原告對乙○○之訴訟自非合法，亦不因本院刑事庭誤以裁
    定移送至民事庭，而受影響。
四、再進一步言，縱使被告乙○○共同操縱原告公司股票價格之
    行為，所犯之修正前證券交易法第171條之罪（違反同法第
    155條第1項第6款之規定），兼保護原告公司個人法益，原
    告對被告乙○○之訴訟可認為合法。惟損害賠償之債，以有
    損害之發生及有責任原因之事實，並二者之間，有相當因果
    關係為成立要件，故原告所主張損害賠償之債，如不合於此
    項成立要件者，即難謂有損害賠償請求權存在（最高法院48
    年台上字第481號民事判例）。而綜觀本院調取之上開案件
    刑事卷宗（含台灣台中地方法院檢察署88年度偵字第3832、
    5358、6300、6759、10048、144611 、16145號、89年度偵
    字第19563號、90年度偵字第1499號、台灣高等法院台中分
    院90年度上重訴字第28號、92年度金上重更1字第18號、93
    年度金上重更2字第56號卷宗）所示，原告係因其餘共同被
    告共同挪用原告公司資金，以及共同被告庚○○以原告公司
    擔保其向銀行之個人借款始遭受損害，被告乙○○並未參與
    該部分之行為，原告所稱之前揭損害應與被告乙○○違反證
    券交易法之行為無關，被告乙○○之上開行為顯未導致原告
    受有損害，亦即二者之間並無相當因果關係存在，原告請求
    被告乙○○賠償損害，亦難認為有理由。
五、綜上所述，原告對被告乙○○之訴並非合法，縱始合法亦無
    無理由，自應予駁回。而原告之訴既經駁回，其假執行之聲
    請亦失宣告之依據，應併駁回之。
肆、訴訟費用負擔之依據：民事訴訟法第78條。
中　　華　　民　　國　　94　　年　　12 　 月　　29　　日
                  民事第二庭    法  官  劉長宜
上列正本係照原本作成。
如對本判決上訴，須於判決送達後20日內向本院提出上訴狀。
中　　華　　民　　國　　94　　年　　12　　月　　29　　日
                                書記官
